臺灣高等法院民事判決　　　　　　　　　　　　　　九十二年度再易字第一五五號
　　再　審原告　甲○○
　　訴訟代理人　丁中原律師
　　　　　　　　蔡正廷律師
　　再　審被告　群光電子股份有限公司
　　法定代理人　許崑泰
　　訴訟代理人　楊寶鑑律師
　　　　　　　　林發立律師
　　　　　　　　馮達發律師
右當事人間債務不履行損害賠償事件，再審原告對於中華民國九十二年九月九日本院
九十二年度上易字第九七號確定判決提起再審，本院判決如左：
    主      文
再審之訴駁回。
再審訴訟費用由再審原告負擔。
    事實及理由
一、按再審之訴，應於三十日之不變期間內提起；其期間自判決確定時起算，判決於
    算。又判決於上訴期間屆滿時確定。不得上訴之判決，於宣示時確定；不宣示者
    ，於公告時確定，民事訴訟法第五百條第一項、第二項，第三百九十八條第一項
    前段、第二項分別定有明文。本院九十二年度上易字第九七號判決係不得上訴第
    三審事件，於宣示時即民國九十二年九月九日確定，該判決則於同年月十五日送
    達再審原告，業經調閱上開民事卷宗核對無訛。再審原告以該確定判決有民事訴
    訟法第四百九十六條第一項第一款之再審理由，於九十二年十月十五日對之提起
    再審之訴，未逾三十日之不變期間，合先敘明。
二、再審原告主張：伊與再審被告間債務不履行事件，經台灣板橋地方法院九十一年
    度訴字第一九四九號、本院九十二年度上易字第九七號判決駁回確定在案。然依
    再審原告任職於再審被告期間內所簽署之「服務契約書」（下稱系爭服務契約書
    ）第四條第４．２款本文係約定：再審原告於離職後，若從事或投資與再審被告
    營業相同之工作或業務時，自離職之日起二年內，不得為直接或間接與再審被告
    或其關係組織客戶接觸、拜訪、要約、銷售或提供服務之行為，並未約定再審原
    告於離職後不得從事或投資與再審被告營業相同之工作或業務，自難認再審原告
    於離職後至再審被告之主要競爭對手旭麗公司（現已合併為光寶科技股份有限公
    司）任職，有何違反上開競業禁止條款之約定。乃原確定判決對系爭競業條款，
    反捨契約文字更為曲解，致為不利益再審原告之認定，對意思表示之解釋，顯有
    判決適用法規錯誤之違法。又依學說及日本實務一致見解就競業禁止條款應由法
    院予以審查，原確定判決對系爭競業條款未依行政院勞工委員會八十九年八月二
    十一日（８９）台勞資二字第００三六二五五號函示之衡量原則即(一)企業或雇主
    須有依競業禁止特約之保護利益存在；(二)勞工在原雇主之事業應有一定之職務或
    地位；(三)對勞工就業之對象、期間、區域或職業活動範圍，應有合理之範疇；(四)
    應有補償勞工因競業禁止損失之措施；(五)離職勞工之競業行為，是否具有背信或
    違反誠信原則之事實等予以嚴格審查，遽為合法有效之認定，有違論理法則及經
    驗法則，而有判決不適用法則之違法。爰依民事訴訟法第四百九十六條第一項第
    一款規定，提起本件再審之訴，其於本院再審之訴聲明為：(一)本院九十二年度上
    易字第九七號確定判決不利於再審原告之部分廢棄；(二)右廢棄部分，再審被告之
    上訴駁回。
三、再審被告則以：關於系爭競業條款之解釋，乃事實審法院職權之事項，而對於系
    爭競業條款是否嚴格審查，與是否違反論理法則或經驗法則無涉，均非民事訴訟
    法第四百九十六條第一項第一款適用法規顯有錯誤之事由，再審原告提起本訴不
    合法。縱再審原告主張者為再審事由，惟原確定判決亦無適用法規顯有錯誤之情
    ，本件再審之訴顯無理由等語，資為抗辯。
四、按再審原告所主張之再審事由，與民事訴訟法之規定不符者，其再審之訴為不合
    法；所主張之再審事由，與同法之規定相符，而實無此事由者，其再審之訴為無
    再審理由（三十六年十月三日民刑庭總會決議(六)參照）。本件再審原告主張原確
    定判決有民事訴訟法第四百九十六條第一項第一款適用法規顯有錯誤之再審事由
    ，且於民事再審狀內已指明如何合於再審事由之具體情事，其再審之訴即屬合法
    。至其主張之再審事由是否果屬實在，核係再審之訴有無理由之問題。再審被告
    以再審原告所主張之系爭競業條款之解釋，乃事實審法院職權之事項，對於系爭
    競業條款是否嚴格審查，與是否違反論理法則或經驗法則無涉，均非民事訴訟法
    第四百九十六條第一項第一款適用法規顯有錯誤之事由，再審原告提起本訴不合
    法云云，容有誤會。
五、本件再審原告主張原確定判決對系爭競業條款，捨契約文字更為曲解，致為不利
    益再審原告之認定，對意思表示之解釋，有判決適用法規錯誤之違法。又就系爭
    競業條款未依行政院勞工委員會八十九年八月二十一日（８９）台勞資二字第０
    ０三六二五五號函示之衡量原則予以嚴格審查，遽認為合法有效，有違論理法則
    或經驗法則，而有消極不適用法規之違法，具有民事訴訟法第四百九十六條第一
    項第一款之再審事由等語，惟：
    (一)按確定判決適用法規顯有錯誤者，得以再審之訴對之聲明不服，民事訴訟法第
      四百九十六條第一項第一款定有明文。所謂「適用法規顯有錯誤」，係指確定
      判決違背法規或現存判例解釋者而言（最高法院七十一年台再字第二一０號判
      例意旨參照），不包括漏未斟酌證據及認定事實錯誤之情形在內（最高法院六
      十三年台上字第八八０號判例意旨參照）。而解釋意思表示原屬事實審法院之
      職權，事實審法院解釋意思表示縱有不當，亦不生適用法規顯有錯誤問題（最
      高法院六十四年台再字第一四０號判例意旨參照）。本件再審原告主張系爭服
      務契約書第四條第４．２款本文係約定：「甲方（即再審原告）於離職後若從
      事或投資與乙方（即再審被告）營業相同之工作或業務，未免對乙方構成不公
      平之競爭，自離職日起貳年內不得直接或間接與乙方或其關係組織客戶接觸、
      拜訪、要約、銷售或提供服務。」，並未約定再審原告於離職後不得從事或投
      資與再審被告營業相同之工作或業務，再審原告於離職後至再審被告之主要競
      爭對手旭麗公司任職，自不違反上開競業禁止條款之約定。乃原確定判決對已
      表示當事人真意而無須探求之系爭競業條款，反捨契約文字而曲解為包括任職
      在內，致為不利益再審原告之認定，對意思表示之解釋，顯有判決適用法規錯
      誤之違法等語。惟關於系爭服務契約上競業條款之解釋問題，本為原法院之職
      權範圍，綜解釋不當，要不生適用法規顯有錯誤之問題。遑論原確定判決依據
      民法第九十八條及最高法院三十九年台上字第一０五三號「解釋當事人之契約
      ，應以當事人立約當時之真意為準，而真意何在，又應以過去事實及其他一切
      證據資料為斷定之標準，不能拘泥文字致失真意」判例意旨，以系爭服務契約
      書第四條第４．２款契約文字固未明定「任職」為競業禁止之範圍，然綜觀該
      條款但書之約定，依舉輕明重之論理法則，參照系爭服務契約書前言、第一條
      各款約定，並參酌立約當時之事實及其經濟上目的予以解釋，系爭服務契約書
      第四條第４．２款競業禁止之約定，應包含「任職」行為在內。再審原告於離
      職後至與再審被告具有競爭關係之旭麗公司任職，已違反系爭競業條款約定，
      尚難認對意思表示之解釋，有適用法規錯誤之違法。
    (二)次按所謂「論理法則」，係指依立法意旨或法規之社會機能就法律事實所為價
    　值判斷之法則而言；所謂「經驗法則」，係指由社會生活累積的經驗歸納所得
      之法則而言（最高法院七十八年度第十七次民事庭會議決議意旨參照）。各機
      關依其職掌就有關法規為釋示之行政命令，法官於審判案件時，固可予以引用
      ，但仍得依據法律，表示適當之不同見解，並不受其拘束（司法院大法官會議
      解釋釋字第二一六號解釋文意旨參照）；又若在學說上諸說併存尚無法規判解
      可據者，不得指為用法錯誤（最高法院五十七年台上字第一０九一號判例意旨
      參照）。本件再審原告主張原確定判決未按學說及日本實務見解，依行政院勞
      工委員會函示之衡量原則予以嚴格審查系爭競業條款，遽認系爭競業條款為合
      法有效，有違論理法則、經驗法則等語。惟法院審理案件應以法規或現存有效
      判例解釋為依據，學說與日本實務見解充其量為供法院審酌之資料，並無拘束
      之效力。而行政院勞工委員會八十九年八月二十一日（８９）台勞資二字第０
      ０三六二五五號函固就法院關於競業禁止條款是否合法有效之爭議歸納出五項
      衡量原則，然法院為裁判時，是否採行政院勞工委員會上開行政見解，有其裁
      量自由，依上開說明，並不受上開行政見解之拘束。原確定判決參照最高法院
      七十五年度台上字第二四四六號判決關於「競業禁止之約定，其限制之時間、
      範圍及方式，在社會一般觀念及商業習慣上，可認為合理適當且不危及受限制
      當事人之經濟生存時，其約定並非無效」之意旨，以再審原告任職再審被告公
      司期間，係擔任可攜式鍵盤事業部開發處之機構Ｉ組經理，從事關於可攜式鍵
      盤產品之研發，自知悉再審被告公司相關業務秘密，而該鍵盤研發屬於再審被
      告公司主要業務，於系爭服務契約書內為「自離職日起貳年內不得直接或間接
      與乙方（即再審被告）或其關係組織客戶接觸、拜訪、要約、銷售或提供服務
      。」之競業條款約定，核屬適當，應為有效。又再審原告自陳其於旭麗公司從
      事之ＰＤＡ（個人數位助理）產品工作，與再審被告公司之產品，均是可移動
      式消費性電子產品；該兩者俱需輸入元件，技術上並無不同，自具有競爭關係
      ，不因產品名稱而受影響。再審原告主張其於旭麗公司負責之「ＰＤＡ」工作
      與伊原任職再審被告公司時負責之「可攜式鍵盤」產品研發等相關工作係屬不
      同性質類別產品的工作，無競業禁止之必要，自不足採。再審原告於離職後至
      旭麗公司任職，有違系爭服務契約關於競業禁止之約定至明。所為系爭競業條
      款合法有效之認定，尚無違論理法則，縱未依上開行政院勞工委員會函示內容
      審查系爭競業條款，亦無適用法規錯誤可言。另原確定判決認定上開競業條款
      包括「任職」行為在內，依再審原告所為ＰＤＡ產品與筆記型電腦皆是可移動
      式消費性電子產品之陳述，認定再審原告於旭麗公司所任職之工作，與其於再
      審被告公司原負責之產品研發工作為同性質類別產品，而為具有競爭關係之認
      定，亦無違經驗法則與論理法則。再審原告主張兩者屬於不同類別產品，不具
      競爭關係，原確定判決所為認定，有違經驗法則與論理法則云云，亦無可取。
六、是則再審原告主張原確定判決有上揭適用法規錯誤等情，均不足採，其提起本件
    再審之訴，顯無再審理由，爰不經言詞辯論，逕予判決駁回。
七、據上論結，本件再審之訴為顯無理由，依民事訴訟法第五百零二條第二項、第七
    十八條，判決如主文。
中　　　華　　　民　　　國　　九十三　　年　　　六　　　月　　  三十　　日
                              民事第十二庭
                                  審判長法　官　阮　富　枝
                                        法　官　黃　豐　澤
                                        法　官　林　麗　玲
正本係照原本作成。
不得上訴。
中　　　華　　　民　　　國　　九十三　　年　　　七　　　月　　　六　　　日
　　　　　　　　　　　　　　　　　　　　書記官　鄭　淑　昀
